【裁判字號】    95,中簡上,501
【裁判日期】    951031
【裁判案由】    侵占
【裁判全文】
臺灣臺中地方法院刑事判決           95年度中簡上字第501號
上  訴  人  甲○○
即  被  告
            乙○○
上列上訴人因侵占案件，不服臺灣臺中地方法院沙鹿簡易庭95年
度中簡字第14號中華民國95年1月6日第一審簡易判決（聲請案號
：臺灣臺中地方法院檢察署95年度偵字第297 號），提起上訴，
本院管轄之第二審合議庭逕依通常程序為第一審判決如下：
    主    文
原判決撤銷。
甲○○、乙○○均無罪。
    理    由
一、聲請簡易判決處刑意旨如處刑書所載（詳附件）。
二、按犯罪事實應依證據認定之，無證據不得認定犯罪事實；不
    能證明被告犯罪者，應諭知無罪之判決，刑事訴訟法第154
    條第2項、第301條第1 項前段分別定有明文。又檢察官就被
    告犯罪事實，應負舉證責任，並指出證明之方法，同法第16
    1條第1項亦有明文，因此，檢察官對於起訴之犯罪事實，應
    負提出證據及說服之實質舉證責任。次按刑事訴訟法上所謂
    認定犯罪事實之證據，指足以證明被告確有犯罪行為之積極
    證據而言，該項證據必須適合於被告犯罪事實之認定，始得
    採為斷罪之資料（最高法院69年台上字第4913號判例意旨參
    照），如未能發現相當證據，或證據不足以證明，自不能以
    推測或擬制之方法，為裁判基礎（最高法院40年台上字第86
    號判例意旨參照）。且認定不利於被告之事實，須依積極證
    據，苟積極證據不足為不利於被告事實之認定時，即應為有
    利於被告之認定，更不必有何有利之證據（最高法院30年上
    字第816 號判例意旨參照）。又事實審法院對於證據之取捨
    ，依法雖有自由判斷之權，然積極證據不足證明犯罪事實時
    ，被告之抗辯或反證縱屬虛偽，仍不能以此資為積極證據應
    予採信之理由（最高法院30年上字第482 號判例意旨參照）
    。而認定犯罪事實所憑之證據，雖不以直接證據為限，間接
    證據亦包括在內；然而無論直接或間接證據，其為訴訟上之
    證明，須於通常一般之人均不致有所懷疑，而得確信其為真
    實之程度者，始得據為有罪之認定，若其關於被告是否犯罪
    之證明未達此程度，而有合理性之懷疑存在時，致使無形成
    有罪之確信，依罪證有疑，利於被告之證據法則，即不得遽
    為不利被告之認定（最高法院76年台上字第4986號判例意旨
    參照）。
三、訊據被告甲○○、乙○○均堅決否認有何侵占犯行，被告甲○○辯稱：丁○○已將起訴書所載的三樣東西拿走，被告乙○○辯稱：丁○○拿東西來當天，因表示還要去洗頭髮，才
    要求暫放在伊的店裡，隔幾天要來拿東西當天，伊有打電話
    告訴介紹丁○○來的戊○○，因東西是丁○○的，所以拿走
    東西時，伊不能叫她簽任何單據等語。而公訴人認被告2 人
    涉有侵占犯行，無非以告訴人丁○○之指訴、證人莊富欽之
    證言及被告並無法提供任何告訴人或莊富欽（已改名為莊智
    欽）簽收取回上開物品之字據資為依據。惟查：
  (一)證人戊○○到庭結證稱：伊經由莊富欽而認識丁○○，因莊
    富欽有一陣子與伊住在一起，而間接認識丁○○，剛認識那
    段時間，有2、3個月常常見到丁○○，但彼此沒有互動，因
    莊富欽、丁○○告訴伊，買一些藝品，並拿給伊看，說買了
    新台幣（下同）5 萬多元，丁○○自己質疑是否買貴了，伊
    說認識1 個周先生專門買賣藝品，可以幫她看看，所以伊有
    打電話給甲○○，說要介紹莊富欽、丁○○到他店裡，伊並
    未陪同前往，伊事後去甲○○店裡聊天時，經甲○○告知才
    知丁○○、莊富欽有拿東西到店裡給他看，當時伊看的東西
    就是血珠項鍊1串、發財樹兼七寶石1組、石磨（起訴書誤植
    為石墨）1 組，當時甲○○告訴伊丁○○有拿東西給他看時
    ，並未表示東西已還，隔幾天後，乙○○打電話告知伊，東
    西他們拿走了，但沒說是何人拿走的，因此事與伊無關，伊
    未再追問，當時伊只是建議丁○○可以拿給甲○○看看，莊
    富欽也未向伊表示甲○○未歸還上開東西等語（見本院卷第
    45-48頁）。
  (二)告訴人丁○○於94年5月2日偵訊時陳稱：92年3 月初開始坐
    莊富欽的計程車，經其介紹而將血珠項鍊、發財樹兼七寶石
    1組、石磨1組拿到甲○○之店裡，甲○○向伊表示買得太貴
    ，主動要幫伊與賣方梁勝勇處理，伊就將東西留在他店裡，
    93年6 月份伊去要，甲○○未幫伊處理，東西也不還伊，還
    叫伊拿3 千元把東西贖回，自稱是竹聯幫老大，沒拿錢出來
    處理是不可能的等語；95年2 月16日偵訊時則陳稱：伊坐計
    程車認識莊富欽，莊富欽見伊戴血珠，問伊在何處買，伊說
    在梁勝勇的店買的，他說伊買得太貴，說他認識甲○○，建
    議伊把東西放在甲○○的店，要找甲○○為伊主持公道等語
    （見發查卷第3 頁、偵查卷第11頁）。惟被害人與一般證人
    不同，其與被告處於絕對相反的立場，其陳述之目的，在使
    被告受刑事訴追處，內容未必完全真實，證明力自較一般證
    人之陳述薄弱。故被害人縱立於證人地位而為指證及陳述，
    且其陳證、陳述無瑕疵可指，仍不得作為有罪判決之唯一依
    據，應調查其他證據以察其是否與事實相符，亦即仍須有補
    強證據以擔保其指證、陳述之真實性，始得採為斷罪之依據
    ，最高法院94年度台上字第3326號判決要旨可資參照。告訴
    人丁○○因不滿梁勝勇就上開物品索取高達57500 元之款項
    ，為討還所支付之上開價金，而由與之有犯意聯絡之姓名、
    年籍均不詳綽號「阿欽」、「發哥」、「三哥」之成年男子
    ，於92年3月1日、4日、7日至梁勝勇之店內或打電話恐嚇之
    事實，業經本院以93年度易字第1536號判處拘役40日，經上
    訴後，由臺灣高等法院臺中分院（下稱臺中高分院）於93年
    11 月3日以93年度上易字第1133號判決駁回上訴確定在案，
    上開判決雖認「阿欽」亦共同涉犯上開恐嚇犯行，惟梁勝勇
    於本院95年度易字第1940號即梁勝勇告訴被告甲○○、莊富
    欽恐嚇案件審理時，結證稱：前往店裡恐嚇之人是自稱「林
    德發」者，要求讓丁○○退貨還款，打電話恐嚇者均為「三
    哥」等情，有本院及臺中高分院上開判決在卷足參（見本院
    卷第41-1至41-5頁）。告訴人丁○○於92年3月1日前倘未向
    被告2 人取回上開物品，豈有於上開時間要求梁勝勇退貨還
    款之理，且上開物品如遭侵占，何以遲至94年5月2日即事隔
    2 年多，才前往臺灣臺中地方法院檢察署按鈴申告，指訴被
    告2 人及莊富欽涉嫌侵占，此有該署申告單附卷可憑（見發
    查卷第1 頁），參以告訴人丁○○當初係經由證人戊○○之
    介紹，才將上開物品攜往被告2人經營之店裡鑑價，如被告2
    人確有其指訴之犯行，告訴人丁○○及莊富欽竟未告知證人
    戊○○上情，以便請其出面協調，亦與常情有違，是證人即
    告訴人丁○○之證述既有上述之瑕疵，自難遽採為不利被告
    之認定。
  (三)告訴人丁○○當初係對被告2 人及莊富欽提出侵占告訴，已
    如前述，而莊富欽和丁○○一起把古物（指上開3 樣物品）
    帶到甲○○的店，無人將上開物品交其帶走等情，雖據莊富
    欽於警、偵訊時供明在卷（見他卷第12- 13頁、偵查卷第10
    頁），惟莊富欽於製作上開筆錄當時之身分係侵占案件之被
    告，而其供述復未經具結以擔保其供述之真實性，是其供述
    之可信性即值商榷。
  (四)被告2 人就告訴人丁○○確曾持上開物品前往其店裡鑑定，
    且未於當日取回之事實，均不爭執，並據告訴人丁○○指訴
    甚詳，堪信為真實。惟被告2 人於告訴人丁○○取回上開物
    品時，因上開物品非其店內所出售，並由拿至店裡暫放之所
    有權人即告訴人丁○○親自取回，而告訴人丁○○又係友人
    介紹而來之朋友，在彼此無交易及緣於對友人賴錫卿之信賴
    下，致未要求告訴人丁○○書立任何字據，核與常情無違，
    尚難徒以被告2 人無法提供告訴人或莊富欽取回上開物品之
    字據，逕予認定被告侵占之犯行。
  (五)綜上可知，被告所為之辯解，應可採信。此外，復查無其他
    積極證據足資證明被告有何侵占犯行，依首揭說明，自應為
    被告無罪之諭知。原審遽為被告罪刑之諭知，即有未合，應
    由本院予以撤銷改判。按檢察官依刑事訴訟法簡易訴訟程序
    聲請簡易判決處刑之案件，如法院於審理後，認應為無罪、
    免訴、不受理或管轄錯誤判決之諭知者，應適用通常訴訟程
    序審判之，此為刑事訴訟法第452 條所明文規定；對於簡易
    判決之上訴，準用刑事訴訟法第三編第一章及第二章之規定
    ，管轄第二審之地方法院合議庭受理簡易判決上訴案件，應
    依通常程序審理，其認案件有應依通常訴訟程序審判誤依簡
    易判決處刑之情形者，原審所行訴訟程序因有重大瑕疵，自
    應撤銷原判決，逕依通常訴訟程序為第一審判決（法院辦理
    刑事訴訟簡易程序案件應行注意事項第14條意旨參照）。本
    案被告既應判決無罪，自應由本院將原判決撤銷，並改依通
    常程序自為第一審諭知被告無罪之判決。
據上論斷，應依刑事訴訟法第452條、第455條之1第1項、第3 項
、第451條之1第4項但書第3款、第369條第1項前段、第364 條、
第301條第1項前段，判決如主文。
本案經檢察官丙○○到庭執行職務。
中    華    民    國    95    年    10    月    31    日
                  刑事第二庭  審判長法  官  林清鈞
                                    法  官  郭書豪
                                    法  官  林慧英
上正本證明與原本無異。
如不服本判決，應於送達後10日內向本院提出上訴狀（須附繕本
），上訴於臺灣高等法院臺中分院。
                                    書記官  廖碩薇
中    華    民    國    95    年    10    月    31    日


司法院資訊處製作；財團法人民間司法改革基金會備份。
